臺灣高等法院民事判決
108年度勞上字第94號
上  訴  人  葉金玲
訴訟代理人  朱龍祥律師
被上訴人    財團法人天主教聖言會

法定代理人  張日亮
訴訟代理人  李承志律師
            黃文承律師

上列當事人間確認僱傭關係存在等事件，上訴人對於中華民國10
8年6月10日臺灣臺北地方法院107年度勞訴字第366號第一審判決
提起上訴，本院於109年9月8日言詞辯論終結，判決如下：
    主      文
上訴駁回。
第二審訴訟費用由上訴人負擔。
    事實及理由
一、上訴人主張：伊自民國105年5月3日起受雇於被上訴人，工
    作處所在新北市大坪林辦事處，擔任準備神父之膳食及清潔
    環境等工作，約定每月薪資為新臺幣（下同）2萬5,327元（
    含交通費1,000元）。伊於105年10月7日通勤時發生職業災
    害（下稱職災），107年3月14日在工作處所從事清潔工作時
    發生第二次職災，該第二次職災雖治療完畢，然伊尚於第一
    次職災治療期間，被上訴人竟於107年5月17日依勞動基準法
    （下稱勞基法）第11條第2款、第4款、第5款規定終止兩造
    間之勞動契約（下稱系爭契約）。被上訴人並無勞基法第11
    條、第12條及職業災害勞工保護法第23條所定情形，依勞基
    法第13條規定，被上訴人對伊終止系爭契約不生效力。伊業
    將準備給付勞務一事通知被上訴人，被上訴人拒絕受領給付
    ，伊無補服勞務之義務，仍得請求被上訴人自107年6月15日
    起至伊復職日止按月給付薪資2萬5,327元。又依勞動部之勞
    工退休金月提撥工資分級表，伊之「月提繳工資」為2萬6,4
    00元，被上訴人應自107年6月15日起至伊復職日止，按月提
    撥1,584元（26,400×6%＝1,584）至伊之勞工退休準備金專戶
    。系爭契約為不定期勞動契約，伊並未同意終止系爭契約，
    且伊之第一次職災迄今仍在醫療期間，被上訴人不得終止系
    爭契約；爰依勞基法第13條、民法第487條前段、第234條、
    第235條及勞工退休金條例（下稱勞退條例）第6條第1項、
    第14條第1項規定，求為：㈠確認伊與被上訴人間僱傭關係存
    在，㈡被上訴人應自107年6月15日起至伊復職日止，按月給
    付伊2萬5,327元，及各自次月應給付薪資翌日起至清償日止
    ，按年息5%計付利息；㈢被上訴人應自107年6月15日起至伊
    復職日止，按月提撥1,584元至伊之勞工退休準備金專戶之
    判決。
二、被上訴人則以：系爭契約第1條、第8條、第9條有約定契約
    期間，上訴人於契約期間屆至前倘無法繼續提供勞務，須於
    1個月前提出申請，經伊同意後始得離職，且於契約期間屆
    至後，須視伊之人力需求及上訴人有無繼續配合之意願而定
    是否續聘。伊聘雇上訴人係因協助環境整理需求增加及因應
    神父改採統一提供膳食之需求，屬暫時性支援工作，不具繼
    續性，系爭契約為定期勞動契約。嗣因神父之膳食及住宿清
    潔需求下降，有勞基法第11條第2款、第4款規定之業務減縮
    及業務性質變更等情事，伊乃於107年5月16日對上訴人終止
    系爭契約，翌日結清至同年6月15日止之薪資及未休特休之
    薪資，並給付自同年6月16日起至同年7月31日止之離職津貼
    ，另系爭契約亦已於同年7月31日期限屆滿消滅，上訴人之
    請求顯屬無據。資遣費及特休之計算，係伊本於照顧職員立
    場，按實際到職日計算給予之較優惠待遇，不得以此推論系
    爭契約為不定期契約。縱認系爭契約為不定期契約，惟系爭
    契約亦已於107年5月17日因兩造合意而終止；上訴人於105
    年10月7日及107年3月14日所受之傷害，均早已治療完畢，
    且恢復工作，伊終止系爭契約時，上訴人並無治療職災之情
    事。縱認系爭契約仍存在，上訴人亦應舉證證明其確有準備
    給付勞務之具體事實。另伊於107年5月17日給付之相關費用
    ，既經上訴人受領，伊得為抵銷；薪資中之交通費1,000元
    及上訴人轉向他處服務而獲得之報酬，亦應依民法第487條
    但書規定扣除等語，資為抗辯。
三、原審為上訴人全部敗訴之判決，上訴人不服，提起上訴，聲
    明：㈠原判決廢棄。㈡確認上訴人與被上訴人間僱傭關係存在
    。㈢被上訴人應自107年6月15日起至上訴人復職之日止，按
    月給付上訴人2萬5,327元，及各自次月應給付薪資翌日起至
    清償日止，按年息5%計算之利息。㈣被上訴人應自107年6月1
    5日起至上訴人復職之日止，按月提撥1,584元至上訴人之勞
    工退休準備金專戶。㈤願供擔保請准宣告假執行。被上訴人
    答辯聲明：㈠上訴駁回。㈡若受不利益之判決，願供擔保請求
    免為假執行。
四、兩造不爭執事項： 
  ㈠上訴人自105年5月3日起到職，擔任準備神父之膳食及清潔環
    境等工作，約定每月薪資為2萬5,327元（含交通費1,000元
    ），有約聘人員契約書可稽（原審卷17頁）。
  ㈡上訴人於105年10月7日通勤時發生職災，107年3月14日在工
    作處所從事清潔工作時發生第二次職災，第二次職災已治療
    完畢等情，有原法院106年度審簡字第1195號刑事簡易判決
    、診斷證明書可證（原審卷21-27、133頁）。
  ㈢被上訴人於107年5月16日（見原審卷132頁、本院卷191、267
    頁上訴人陳述）依勞基法第11條第2款、第4款、第5款等規
    定對上訴人終止勞動契約；上訴人已於翌（17）日具領相關
    之資遣費、未休之特別休假工資、員工旅遊補助金、107年6
    月16日至同年7月31日之離職津貼、端午節金合計8萬4,015
    元，有資遣費發放明細、離職證明書等可證（原審卷29頁）
    。
五、關於系爭契約為定期契約或不定期契約部分：
　　按「勞動契約，分為定期契約及不定期契約。臨時性、短期性、季節性及特定性工作得為定期契約；有繼續性工作應為不定期契約。定期契約屆滿後，有左列情形之一者，視為不定期契約：一、勞工繼續工作而雇主不即表示反對意思者。二、雖經另訂新約，惟其前後勞動契約之工作期間超過90日，前後契約間斷期間未超過30日者。」「定期契約屆滿後或不定期契約因故停止履行後，未滿3個月而訂定新約或繼續履行原約時，勞工前後工作年資，應合併計算。」勞基法第9條第1項、第10條分別定有明文。查系爭契約第1條雖約定：「契約期間：2017.08.01-2018.07.31」，然上訴人係自105年5月3日起受雇於被上訴人，其主要工作為替神父準備每日午或晚餐膳食、採買食材準備、其他清潔工作及臨時交辦事項（見原審卷17頁系爭契約），且上訴人自受雇日起至被上訴人終止系爭契約日止，已受雇2年1月餘，堪認並非臨時性、短期性或季節性工作，依前揭規定，應認上訴人之工作具有繼續性。從而系爭契約應為不定期之勞動契約，被上訴人抗辯系爭契約屬定期契約，已於107年7月31日因期限屆滿而終止云云，為不足取。
六、關於被上訴人可否依勞基法第11條第2款、第4款規定終止系
    爭契約部分：
（一）按依勞基法第11條第2款、第4款規定，雇主有虧損或業務
      緊縮時；業務性質變更，有減少時勞工之必要，又無適當
      工作可供安置時，得預告勞工終止勞動契約。
（二）查被上訴人係財團法人組織，並非以營利為目的之營業事業，其成立目的係為宣揚天主教教義，倡導教育及一切有關社會之救濟事業，有被上訴人之法人登記證書可稽（見原審卷85頁）。神父為被上訴人組織之神職人員，為上述宣揚天主教教義等業務之主要工作者。被上訴人陳稱於上訴人在約定之工作處所任職前，神父本均自理午、晚餐及環境整理等工作，105年起神父人數增加，伊為協助神父處理上述業務，乃自105年5月3日起聘雇上訴人，嗣因神父認已無需要，故於107年5月16日資遣上訴人等情，業據被上訴人之總務即證人林秀英到場證稱：在上訴人任職前，神父的午餐、宿舍整理係神父自理，上訴人是被上訴人第一次聘雇處理神父午餐及宿舍整理的人員；上訴人任職期間之工作內容為幫神父煮午餐、整理宿舍，本來有幾位神父在，剩下的神父說午餐可以自理，所以就請上訴人離職；整理宿舍之工作由神父自己整理，或大家分工幫忙整理，沒有另外再請人來做整理工作；被上訴人之其他工作人員有總務1人、清潔教室及環境人員2人、櫃檯2人、秘書3人、停車場管理人2人，共10人，此一情形已有多年，資遣上訴人時，上述人員均仍在職，並無空缺（見原審卷172-177頁）；並經被上訴人之秘書即證人徐慧珊到場證稱：105年時神父人數增加到7、8位，原來3、4位，資遣上訴人時神父只剩3位；上訴人到職前神父用餐自理，神父主要是外籍人士；流動的神父離開時上訴人整理宿舍房間內部，長期住的神父是自己整理，洗衣服是神父自己洗，上訴人不必做洗衣服的工作；上訴人主要是準備神父每天的午餐及一週一次的晚餐，神父用餐人數不固定；會聘雇上訴人係因105年神父陸續增加，考慮是否請一個人專門準備神父午餐；神父房間有分固定住宿及流動暫宿，上訴人主要負責流動性的房間，有人住過後就要打掃，但不用每天打掃整理；還沒增聘上訴人時，新店區辦公室不需要每天打掃，每週有被上訴人其他單位會派員工過來打掃整理；上訴人做的工作，由上訴人未到職前做那些工作的人來做，回復到原來狀態；聘用上訴人主要的原因是準備膳食等語（見本院卷80-82頁）。據上，被上訴人陳稱105年因神父人數增加，有招募人員為神父準備膳食之需求，系爭契約雖有載明清潔工作，然此係因上訴人於膳食準備完畢後仍有許多空閒時間，故請上訴人協助清潔工作；宿舍整理及清潔工作於聘請上訴人前即有固定的員工負責，此部分工作並非因人手不足而增聘上訴人一節，堪以採信。被上訴人既係因神父人數增加，為協助神父處理膳食及宿舍整理工作，始於105年5月3日增聘上訴人，嗣因神父人數減少，神父認彼等可自行處理膳食及宿舍整理工作，而無須繼續聘雇人員，被上訴人抗辯其因此有業務緊縮情形，得依勞基法第11條第2款規定資遣上訴人等語，應屬有據。另被上訴人之清潔工作係回復原來狀態，由其他員工負責，未再聘雇人員，被上訴人抗辯無其他適當而上訴人可勝任之工作可供安置等語，亦非無稽。雖上訴人主張被上訴人應提供105年至108年間流動神父及「11樓至13樓客房」之住宿人數，以查明清潔工作是否有減少甚多云云；然此經被上訴人陳明其並非營利單位，相關流動住宿者，均屬義務提供，並無特別紀錄等語（見本院卷197頁），經核並無不合理之情，且經證人林秀英、徐慧珊證稱神父人數減少，清潔工作回復由原來員工來做等語明確，尚不得以此而為不利被上訴人之認定。上訴人主張被上訴人依勞基法第11條第2款規定終止，不符最後手段性原則云云，為不可採。
七、關於被上訴人是否於上訴人醫療期間終止系爭契約部分：
（一）按依勞基法第13條前段規定，勞工在第50條規定之停止工
      作期間或第59條規定之醫療期間，雇主不得終止契約。上
      訴人主張伊於105年10月7日通勤時發生第一次職災，勞動
      部勞工保險局（下稱勞保局）同意伊申請核退職災自墊醫
      療費用，自107年4月20日至108年7月25日共77次職業傷病
      事故門診治療自墊費用部分負擔（見本院卷195頁勞保局
      函），足證伊於第一次職災發生後迄今仍在醫療期間，被
      上訴人不得終止系爭契約云云。
（二）上訴人主張其於第一次職災發生後迄今仍在醫療期間是否
      有理，論述如下：
　　⒈查上訴人前向勞保局申請失能給付，依勞保局106年11月8
      日保職失字第10660395130號函「說明四」所載：上訴人
      曾於104年3月9日接受右膝全人工關節置換手術，於105年
      9月23日（台北慈濟醫院病歷記載）與106年4月12日診斷
      失能當時右膝關節可活動度均為0-70度，顯見105年10月7
      日車禍事故並無導致右膝關節失能程度加重之情形，非屬
      職業傷病，所請失能給付應按普通疾病辦理（見原審卷99
      -103頁）。足見上訴人105年10月7日之第一次職災並無導
      致右膝關節失能程度加重之情形。
    ⒉依佛教慈濟醫療財團法人台北慈濟醫院（下稱台北慈濟醫
      院）109年7月2日慈新醫文字第1090906號函所附病情說明
      書，可知：上訴人於105年9月23日因右膝關節角度受限、
      疼痛、無力等症狀至該院復健科門診求診；上訴人先前於
      104年3月9日在台安醫院行右膝關節置換手術後未曾接受
      過復健治療，於診間觀察當時右膝關節角度70度，疼痛指
      數10/10；105年10月4日安排軟組織超音波檢查，結果未
      明顯觀察到有嚴重積水或軟組織異常；上訴人於105年10
      月27日看復健科門診，主訴於105年10月7日車禍急診，於
      復健科門診當時除右膝關節有擦傷及挫傷外，雙側內外踝
      關節也有擦傷情形，雙側前足底也有疼痛，建議接受疼痛
      復健治療；上訴人於105年12月26日至復健科門診回診時
      ，只主訴右膝疼痛僵硬問題，擦傷傷勢已癒合，建議持續
      復健治療；上訴人於105年10月7日車禍後導致右膝關節處
      有擦傷及疼痛不適，但並未加重原於105年9月23日至該院
      復健科門診就醫所觀察到右膝關節角度的情形；上訴人於
      105年10月27日至106年4月12日及105年10月27日至107年5
      月16日（即本院卷211、213頁之診斷證明書所載復健治療
      期間）接受的復健治療内容目標皆在改善治療原於105年9
      月23日至該院復健科門診就醫所觀察到右膝關節置換術術
      後所導致的右膝關節處疼痛、角度受限、及無力等問題；
      右膝關節置換術術後接受復健治療1年，由於角度與肌力
      幅度沒有明顯改善，於106年11月8日開立失能證明；右膝
      關節置換術術後角度受限與肌力不足為主因，影響到右髖
      關節活動的範圍(為次因），與105年10月7日車禍加重關
      節角度受限與肌力不足問題無直接相關（見本院卷285-28
      7頁）。足見上訴人於105年10月7日發生第一次職災前，
      曾接受右膝關節置換手術，105年10月7日後之復健治療與
      105年10月7日之車禍無直接相關。再依上訴人所提出原法
      院106年度審簡字第1194號簡易判決，可知上訴人105年10
      月7日車禍所受傷害係「右側肩膀挫傷、右下肢擦傷及挫
      傷、右側第1及第2腳趾擦傷及挫傷」（見原審卷21-23頁
      ），經核均屬表皮性之傷害；上訴人於休養1週後，已於1
      05年10月17日恢復正常工作，亦為上訴人所自認（見原審
      卷215頁），足認其105年10月7日車禍所受傷害已完成治
      療，並無不能工作之情事。
　　⒊雖勞保局109年2月7日保職醫字第10910010100號函說明記
      載：上訴人因105年10月7日上班途中事故，於105年10月7
      日至107年5月16日期間因「右下膝擦傷及挫傷」至台北慈
      濟醫院門診，申請核退職災自墊醫療費用，經本局審查符
      合「勞工保險被保險人因執行職務而致傷病審查準則」第
      4條第1項及第18條規定，核定准予給付在案；嗣其申請核
      退107年6月27日至107年9月20日，及107年4月20日至108
      年7月25日暨107年10月10日至108年7月1日等期間之職災
      自墊醫療費用，因同為右下肢疾患持續門診診療，為105
      年10月7日職災事故所致傷害，且其治療符合時序性，乃
      核准所請核退職災自墊醫療費用。惟同函亦說明：有關本
      局職業災害之認定及審查依據，係依勞工保險條例（下稱
      勞保條例）及其施行細則暨「勞工保險被保險人因執行職
      務而致傷病審查準則」之規定，而勞基法在直轄市係直轄
      市政府為主管機關，非本局業務職掌（見本院卷209-210
      頁）。查勞保局該函所檢附台北慈濟醫院107年5月16日及
      106年5月17日開立之診斷證明書均記載上訴人之病名為「
      右下膝擦傷及挫傷」，上訴人因該病名於105年10月7日8
      時13分至該院急診就醫，當日9時45分出院等語，足見上
      訴人僅係表皮性之傷害；2件診斷證明書所載上訴人於105
      年10月27日起至107年5月16日陸續至該院復健科門診求診
      並接受復健治療等情，前述台北慈濟醫院109年7月2日函
      所附病情說明書業已說明：上訴人於105年10月27日至106
      年4月12日及105年10月27日至107年5月16日接受的復健治
      療内容目標皆在改善治療原於105年9月23日至該院復健科
      門診就醫所觀察到右膝關節置換術術後所導致的右膝關節
      處疼痛、角度受限、及無力等問題（見⒉），足見與上訴
      人105年10月7日之職災無關。另「臺北市立萬芳醫院－委
      託財團法人臺北醫學大學辦理」於108年7月25日所開立之
      診斷證明書記載診斷上訴人為「右膝關節攣縮，右髖關節
      攣縮」，「醫囑」記載：上訴人於105年10月7日發生交通
      事故，導致右膝與右髖關節攣縮等語（見本院卷217頁）
      ；同醫院109年7月6日萬醫病字第1090005244號函復：病
      人於105年10月7日事故傷害主要傷及右髖，該診斷證明書
      係依據病人105年10月7日事故發生後及參酌他院之診斷證
      明書後開立（見本院卷289頁）；足見該醫院上開診斷證
      明書所載上訴人105年10月7日事故傷害主要傷及右髖，並
      非醫師親自診斷所得結果，且顯與前述台北慈濟醫院所為
      說明不合，該診斷證明書顯不足採。陳炳文中醫診所108
      年7月17日開立之診斷證明書所載上訴人107年10月10日至
      108年7月8日應診共82次，病名為右側髖部之初期照護、
      右側膝部之初期照護（見本院卷219頁），亦與前述台北
      慈濟醫院之病情說明不合，亦不足採。據上，勞保局僅係
      依勞保條例等規定准上訴人申請核退職災自墊醫療費用，
      並不足作為上訴人迄今仍屬在醫療期間之證明。
　　⒋按民事法院法官依法獨立審判，本不受行政機關認定事實
      之影響；如上所述，上訴人因105年10月7日車禍所受之右
      下膝擦傷及挫傷，早已完成治療，尚不得以勞保局嗣後核
      准上訴人申請核退職災自墊醫療費用，遽認上訴人於105
      年10月7日發生職災所致傷害，迄今仍在醫療期間，上訴
      人主張被上訴人係於伊醫療期間終止系爭契約，為不足採
      。從而被上訴人依勞基法第11條第2款規定終止系爭契約
      ，並無不合，上訴人主張被上訴人解雇不合法云云，並無
      可採。另上訴人於107年3月14日發生第二次職災，至遲已
      於107年5月11日治療完成，可以工作，有診斷證明書可稽
      （見原審卷109頁），並為上訴人所自認（見原審卷133頁
      ），被上訴人於107年5月16日終止系爭契約，已在該次職
      災治療完畢之後，所為終止系爭契約並無不合，附此說明
      。
八、綜上所述，系爭契約業經被上訴人於107年5月16日依勞基法
    第11條第2款規定合法終止，上訴人請求確認兩造間之僱傭
    關係存在；及依民法第487條前段、第234條、第235條規定
    ，請求被上訴人自107年6月15日起至上訴人復職日止按月給
    付薪資2萬5,327元，及各自次月應給付薪資翌日起至清償日
    之法定遲延利息；並依勞退條例第6條第1項、第14條第1項
    規定，請求被上訴人自107年6月15日起至上訴人復職日止按
    月提繳1,584元至上訴人之勞工退休準備金專戶，均為無理
    由，不應准許。原審就上訴人上開請求，為上訴人敗訴之判
    決及駁回其假執行之聲請，並無不合；上訴意旨指摘原判決
    不當，求予廢棄改判，為無理由。
九、本件事證已臻明確，兩造其餘之攻擊或防禦方法及未經援用
    之證據，經本院斟酌後，認為均不足以影響本判決之結果，
    無逐一詳予論駁之必要。併此敘明。
十、據上論結，本件上訴為無理由，依民事訴訟法第449條第1項
    、第78條，判決如主文。 
中　　華　　民　　國　　109 　年　　9 　　月　　29　　日
                  勞動法庭
                      審判長法  官  周祖民
                            法  官  林玉蕙
                            法  官  鄭威莉
正本係照原本作成。
如不服本判決，應於收受送達後20日內向本院提出上訴書狀，其
未表明上訴理由者，應於提出上訴後20日內向本院補提理由書狀
（均須按他造當事人之人數附繕本）上訴時應提出委任律師或具
有律師資格之人之委任狀；委任有律師資格者，另應附具律師資
格證書及釋明委任人與受任人有民事訴訟法第466 條之1第1項但
書或第2項（詳附註）所定關係之釋明文書影本。如委任律師提
起上訴者，應一併繳納上訴審裁判費。
中　　華　　民　　國　　109 　年　　9 　　月　　30　　日
　　　　　　　　　　　　　  書記官  楊璧華
附註：
民事訴訟法第466條之1（第1項、第2項）：
對於第二審判決上訴，上訴人應委任律師為訴訟代理人。但上訴
人或其法定代理人具有律師資格者，不在此限。
上訴人之配偶、三親等內之血親、二親等內之姻親，或上訴人為
法人、中央或地方機關時，其所屬專任人員具有律師資格並經法
院認為適當者，亦得為第三審訴訟代理人。